【裁判字號】    95,訴,77
【裁判日期】    951106
【裁判案由】    塗銷抵押權登記
【裁判全文】
臺灣新竹地方法院民事判決                95年度訴字第77號
原      告  乙○○
                        號4樓.
訴訟代理人  林思銘律師
複代理人    甲○○
被      告  張清福兼張候新之繼.
                        號
被      告  張秋木兼張候新之繼.
                        樓之二.
被      告  張秋泉兼張候新之繼.
被      告  張興樺兼張候新之繼.
被      告  張金全兼張候新之繼.
被      告  張瓊文兼張候新之繼.
被      告  張美嬌兼張候新之繼.
被      告  張美燕兼張候新之繼.
被      告  張瓊珠兼張候新之繼.
被      告  張明珠兼張候新之繼.
上列當事人間塗銷抵押權登記事件，本院於民國95年10月23日辯
論終結，判決如下：
    主  文
被告應將坐落新竹縣新豐鄉○○段第三二０地號土地，於民國八
十四年三月十五日以新竹縣新湖地政事務所收件字號八十四年（
空白）字第００二二一三號設定之本金最高限額新台幣貳佰萬元
、存續期間不定期限之抵押權登記辦理繼承登記後予以塗銷。
訴訟費用由被告連帶負擔。
    事實及理由
壹、程序方面：本件被告除張秋泉到庭外，均經合法通知，未於
    言詞辯論期日到場，核無民事訴訟法第386條所列各款情形
    ，爰依原告之聲請，由其一造辯論而為判決。
貳、實體方面：
一、原告主張：緣原告之前手鄭金順為新竹縣新豐鄉坑子口七五
    之一二（重測後為松柏段三二０），面積一００一七五平方
    公尺地號之共有人，前經本院以90年度訴字第463號判決，
    就前揭土地予以裁判分割，分割後訴外人原告前手鄭金順取
    得松柏段三二０地號（面積：四八三六．六五平方公尺）之
    單獨所有權，鄭金順乃將該筆土地出賣予原告乙○○，惟因
    分割前之土地共有人林慶榮將該筆土地設定共同擔保之最高
    限額抵押權予被告等人之被繼承人張朝，致原告前手鄭金順
    因分割取得之土地上仍有最高限額抵押權之設定存在，不利
    履行與原告（即該土地之買受人）之買賣契約約定，而林慶
    榮積欠張朝新台幣二百萬元，鄭金順乃代為清償，並將上揭
    款項提存於本院提存所以為清償，是林慶榮與張朝之二百萬
    元業經原告之前手鄭金順代為清償而消滅，惟因張朝已過逝
    ，應由被告等人繼承該抵押權，其等經鄭金順要求塗銷卻迄
    今仍未辦理塗銷最高限額抵押權之登記，而原告現為土地所
    有權人，系爭土地上之抵押權所擔保之債權既經鄭金順清償
    而消滅，被告卻不為塗銷，已侵害原告土地所有權之完整性
    ，爰依民法第184條之規定請求被告應為塗銷等情。並聲明
    ：被告等應將座落於新豐鄉○○段三二０地號土地，土地他
    項權利登記次序：００２，收件年期：民國八十四年字號：
   （空白）字第００二二一三號，登記日期民國八十四年三月
    十五日，存續期間：不定期限，設定義務人：林慶榮，債權
    範圍：全部，權利價值：新台幣二百萬元之抵押權辦理繼承
    登記後予以塗銷。
二、被告則以：被告張秋泉到庭稱：對原告請求塗銷抵押權無意
    見，借款200萬元已清償，亦不可能再有抵押債權債務關係
    ，惟提存之200萬元因被告張美嬌有債務糾紛逃到國外而無
    法領取，希望原告能以現金交付等語，其餘被告則均未於言
    詞辯論期日到場，亦未提出書狀作何聲明或陳述。
三、得心證之理由：
（一）查原告主張之上開事實，業據其提出土地登記簿謄本、本
      院90年度訴字第463號民事判決影本、提存書影本、繼承
      系統表及戶籍謄本等為證，且經本院依職權調閱本院93年
      度存字第991號提存卷宗、本院86年度拍字第196號卷宗、
      本院89年度繼字第46號卷宗、87執字第1265號卷宗查明無
      訛，並有訴外人張朝對林慶榮之抵押債權證明資料即前述
      86年度拍字第196號卷宗內之協議書、債權讓與契約書、
      承包工程合約書影本各一份在卷可參，證人即提存人鄭金
      順於本院審理時亦證述：土地分割後發現有設定抵押權，
      因土地已賣予原告，即以200萬元提存以代清償等情（見
      本院95年5月5日言詞辯論筆錄），且被告張秋泉亦表示對
      原告本件之請求無意見，亦不可能再發生抵押債權債務關
      係等語（見本院95年5月5日言詞辯論筆錄），而其他被告
      迄未到場爭執，亦未提出書狀作何聲明或陳述，堪信原告
      主張訴外人鄭金順已居於利害關係人之地位，代位林慶榮
      清償對被告之被繼承人張朝所負之前述抵押債務完畢乙節
      ，尚足採信。
（二）按債之關係消滅者，其債權之擔保及其他從屬之權利亦同
      時消滅，民法第307條定有明文；又所謂最高限額之抵押
      契約，係指所有人提供抵押物與債權人訂立在一定金額之
      限度內，擔保現在已發生及將來可能發生之債權之抵押權
      設定契約而言，其實際債權額係在結算，即最高限額抵押
      權確定時確定，此後發生之債權即不在該最高限額抵押權
      擔保之範圍（最高法院91年度台上字第1962號判決要旨可
      參）。又最高限額抵押權確定之原因，有：(一)擔保債權已
      無發生可能時：最高限額抵押權乃在擔保一定範圍內不斷
      發生之不特定債權，倘此項債權不再發生，則最高限額抵
      押權擔保之流動性即此歸於停止，自當然歸於確定。(二)抵
      押權人實行抵押權或抵押物經查封時。(三)基於抵押權當事
      人之意思：此係指基於抵押權當事人一方或雙方之意思表
      示，終止最高限額抵押權對嗣後所生債權之擔保效力，使
      擔保債權因而確定之情形而言。又最高限額抵押權人實行
      抵押權，聲請法院拍賣抵押物者，所擔保之債權額應於其
      時確定，而抵押權人聲請裁定許可拍賣抵押物時，抵押權
      人既已為強制換價之聲請，足見其已有終止與債務人間往
      來交易之意思，當為構成最高限額抵押權之確定，而最高
      限額抵押權確定後，僅於確定時存在之債權原本為抵押權
      擔保範圍，至嗣後所生之債權原本縱係源於最高限額抵押
      權所擔保之基礎法律關係，亦非擔保效力所及。
（三）經查，原告主張前開設定抵押權擔保之債權業因訴外人鄭
      金順辦理提存而清償等情，業如前述；而本件最高限額抵
      押權係為擔保訴外人朝勝營造事業股份有限公司與訴外人
      廣德營造工程有限公司間之承包工程如期完工而設定，並
      由擔任連帶保證人之訴外人林慶榮提供土地作為擔保，且
      由朝勝營造事業股份有限公司將一切權利義務讓與被告等
      之被繼承人張朝，而由訴外人林慶榮為抵押義務人兼債務
      人，訴外人張朝則為抵押權人設定本件抵押權；嗣張朝與
      廣德營造工程有限公司並就此工程合約請求事項達成協議
      ，約定由廣德營造工程有限公司賠償張朝150萬元，其餘
      金額免除之，且約定該150萬元由張朝聲請法院拍賣抵押
      物後取償之，經本院調閱86年度拍字第196號卷宗查核屬
      實，有債權讓與契約書、承包工程合約書、抵押權設定契
      約書、協議書在該卷內足參；嗣訴外人即被告之被繼承人
      張朝並向本院聲請裁定拍賣抵押物，且以該拍賣抵押物裁
      定為執行名義聲請強制執行，其聲請強制執行之債權額並
      為150萬元，其間訴外人張朝並與訴外人林慶榮達成訴訟
      上和解，而該拍賣抵押物強制執行事件嗣並因訴外人鄭金
      順為清償提存而終結執行程序，亦經本院調閱86年度拍字
      第196號、87執字第1265號卷宗可稽。是則，本件抵押權
      所擔保之工程合約債權，因張朝（受讓自朝勝營造事業股
      份有限公司）與廣德營造工程有限公司已達成協議為150
      萬元，並免除其他債務而確定不再發生，且本件最高限額
      抵押權之實際債權業因張朝聲請強制執行而告確定，本件
      抵押權所擔保之債權又已因訴外人鄭金順代訴外人林慶榮
      為清償提存200萬元而清償完畢，訴外人林慶榮已不負欠
      被告之被繼承人張朝債務，是以本件最高限額抵押權擔保
      之債權，既已告確定，且已因清償而不存在，並確定不再
      發生，依抵押權之從屬性，即無不許塗銷該最高限額抵押
      權之理。參以，被告張秋泉就塗銷本件抵押權亦表示無意
      見，且稱不可能再發生抵押債權債務關係，是原告請求被
      告塗銷系爭抵押權，即有理由，應予准許。至被告張秋泉
      所稱訴外人鄭金順提存之200萬元無法領取，係因被告內
      部繼承人無法全體到場領取所致，尚不致影響本件抵押權
      業已清償之效力，附此敘明。
（四）綜上，本件最高限額抵押權所擔保之債權業已因抵押權人
      即被告之被繼承人張朝聲請強制執行而確定，且經訴外人
      鄭金順提存200萬元而清償完畢，而本件抵押權所擔保之
      工程合約所生債權亦因協議清償免除其他債務而確定不再
      發生；從而，原告本於上開土地所有權人身分，請求被告
      將坐落新竹縣新豐鄉○○段第三二０地號土地，於八十四
      年三月十五日以新竹縣新湖地政事務所收件字號八十四年
      （空白）字第００二二一三號設定之本金最高限額新台幣
      貳佰萬元、存續期間不定期限之抵押權登記辦理繼承登記
      後予以塗銷，核屬有據，應予准許。
四、訴訟費用負擔之依據：民事訴訟法第85條第2項。
中    華    民    國    95    年    11    月    6    日
                  民事第一庭    法  官  林南薰
以上正本係照原本作成。
如對本判決上訴，須於判決送達後20日內向本院提出上訴狀。
中    華    民    國    95    年    11    月    6    日
                                書記官  蕭宛琴


司法院資訊處製作；財團法人民間司法改革基金會備份。
